【裁判字號】    99,醫上易,2
【裁判日期】    990720
【裁判案由】    損害賠償
【裁判全文】
臺灣高等法院民事判決                 99年度醫上易字第2號
上  訴  人  乙○○
被上訴人    國泰醫療財團法人
法定代理人  丁○○
被上訴人    甲○○
            丙○○
                      樓
共      同
訴訟代理人  張家琦律師
            林鳳秋律師
複代理人    鄭牧民律師
            曾酩文律師
上列當事人間請求損害賠償事件，上訴人對於中華民國99年1月
12日臺灣士林地方法院98年度醫字第6號第一審判決提起上訴，
經本院於99年6月29日言詞辯論終結，判決如下：
    主      文
上訴駁回。
第二審訴訟費用由上訴人負擔。
    事實及理由
一、被上訴人國泰醫療財團法人之法定代理人原為蔡宏圖，於民
    國（下同）98年11月2日變更為丁○○，有法人登記證書可
    憑（見本院卷第43頁），其聲明承受訴訟（見本院卷第42頁
    ），於法尚無不合，應予准許。
二、上訴人主張：其於95年12月9日因頻尿至被上訴人國泰醫療
    財團法人所轄汐止分院（下稱國泰醫院）泌尿科就診，由被
    告甲○○看診。甲○○當日先要求上訴人照Ｘ光及驗尿，嗣
    將僅0.9公分之腎結石誤稱已達1.5公分，並要求上訴人當日
    進行結石震波碎石手術（下稱系爭手術）。甲○○並未告知
    上訴人系爭手術之危險性、副作用，且稱系爭手術係由其親
    自操作，但實際上卻係由不具醫師資格之被告丙○○操作。
    而丙○○操作系爭手術時施打位置錯誤，上訴人曾數次反應
    很痛，丙○○均以正常反應回應，上訴人乃忍痛做完系爭手
    術。嗣上訴人於95年12月15日回診時，告知甲○○當天手術
    過程，甲○○反問當日有無以浮球護住，上訴人告知手術時
    並無以浮球護住，然甲○○僅開立安眠藥及止痛劑。其後上
    訴人又先後2次赴國泰醫院泌尿科門診，惟仍感覺身體不適
    ，骨盆腔及腎臟均感疼痛，遂於96年1月5日改至國立台灣大
    學醫學院附設醫院（下稱台大醫院）急診，並繼續於台大醫
    院就診，經檢查後始知上訴人雖經施行系爭手術，非僅未將
    腎結石打掉，反造成上訴人受有兩側腎臟水腫、糞便嵌塞、
    骨盆腔發炎、泌尿道感染等傷害。爰依民法第184條、第185
    條第1項、第193條、第195條、醫師法第12條之1、醫療法第
    82條及債務不履行損害賠償等規定，請求被上訴人連帶賠償
    新台幣（下同）1,362,421元（含醫療費用37,872元、計程
    車費21,640元、看護費10,800元、營養費6, 609元、工作損
    失285,500元及精神慰撫金100萬元），並加計法定遲延利息
    （見原審卷(一)第158頁）等語。原審為上訴人敗訴之判決，
    上訴人不服，提起上訴，並聲明：(一)原判決廢棄。(二)被上訴
    人應連帶給付上訴人1,362,421元，及自起訴狀繕本送達翌
    日起至清償日止，按年息5%計算之利息。
三、被上訴人則以：甲○○於施作系爭手術前，已告知上訴人有
    關該手術之危險性、副作用等，上訴人經其說明後始同意施
    行系爭手術，並簽立手術同意書及麻醉同意書。又系爭手術
    係由甲○○親自操作，甲○○僅於上訴人疼痛休息時間回門
    診看診，而囑咐丙○○予以照料，並未遠離。另上訴人術前
    完全清楚自己之結石位於左側腎臟，術中無任何身體異常，
    術後亦未提出任何異議即離開國泰醫院，嗣後門診亦未見提
    出質疑，其於本件訴訟繫屬後始稱系爭手術施打位置錯誤，
    顯有違經驗法則。此外，縱認上訴人於接受系爭手術後，確
    患有所稱糞便嵌塞、腎水腫、骨盆腔發炎及泌尿道感染等疾
    病，亦係上訴人自己身體問題，與系爭手術無關。是被上訴
    人就系爭手術之施行並無過失，自不負損害賠償責任等語，
    資為抗辯。原審為被上訴人勝訴之判決，被上訴人對於上訴
    人之上訴則聲明駁回上訴。
四、經查甲○○係國泰醫院泌尿科醫師，丙○○係國泰醫院泌尿
    科護理師。上訴人於95年12月9日上午至國泰醫院泌尿科就
    診，由甲○○看診，並於當日接受Ｘ光攝影、超音波檢查、
    尿液檢查及血液檢查後，接受系爭手術。嗣上訴人以甲○○
    、丙○○就系爭手術之施行涉犯業務過失傷害等罪嫌為由，
    向台灣士林地方法院檢察署（下稱士林地檢署）提起刑事告
    訴，經士林地檢署檢察官為不起訴處分等情，有上訴人在國
    泰醫院之病歷資料及士林地檢署96年度偵字第14960號不起
    訴處分書可稽（見原審卷(一)第21至23、64至94頁），且為兩
    造所不爭執，均堪信為真實。
五、上訴人主張甲○○、丙○○就系爭手術之施行有過失，致上
    訴人受有腎水腫、糞便嵌塞、骨盆腔發炎、泌尿道感染等傷
    害；惟為被上訴人所否認，並以前詞置辯。經查：
  (一)本件前經士林地檢署囑託行政院衛生署醫事審議委員會（下
    稱醫事審議委員會）就下列事項進行鑑定：「甲○○醫師
    所主張超音波看病患乙○○之結石大小是1.2公分，Ｘ光片
    是O.9公分，此判斷上之誤差值是否符合臨床經驗?有無判斷
    上之疏失？依病患乙○○之病症，有無施作腎結石震碎手
    術之必要性？病患抽血檢驗報告所顯示之MCHC值，是否適
    合施作震碎手術？」，經鑑定結果認：「(一)關於檢方所提王
    醫師（即甲○○）於超音波看到病人（即上訴人）之結石大
    小為1.2cm，而Ｘ光片是O.9cm之疑點，事實上，超音波結石
    大小，會因醫師或機器之不同，而可能有影像大小之差異，
    且超音波係利用音波反彈之陰影來判斷結石大小，有時在結
    石旁邊之細小結石亦可能造成迴影，而這些細小結石在Ｘ光
    片上可能看不到大小。再者，Ｘ光片為二度空間平面，所以
    有可能因為身體位置關係，無法照到最大徑，而超音波探頭
    可任意變換方向，因此較易找到最大徑。因為以上之原因，
    可能造成結石大小以超音波測量時大於Ｘ光片上大小，所以
    以超音波所照為1.2cm，與Ｘ光所照為O.9cm之差別是有其可
    能性，在臨床判斷上，尚難認為有疏失。(二)根據病歷記載，
    病人左側腎結石大小為O.9cm×O.7cm.一般而言，0.5cm以上
    結石較不容易自行排出，所以當腎結石大於O.5cm以上，即
    有施行體外震波碎石術之必要。(三)一般於施行體外電震波碎
    石術，會考慮病人凝血功能是否正常，主要是看PT、APTT與
    Platelet (血小板)之數值（病人此三種數值均在正常範圍
    內)，如果沒有異常即可施行碎石術，與病人之MCHC值較無
    關係」，此有行政院衛生署98年11月26日衛署醫字第098021
    6566號書函檢附鑑定書（下稱系爭鑑定書）可稽（見原審卷
    (一)第179頁）。是上訴人以甲○○將僅0.9公分之腎結石誤判
    為1.5公分，而於95 年12月9日就診當日即要求上訴人接受
    系爭手術為由，主張甲○○之醫療行為有過失云云，自不足
    取。
  (二)按醫療機構實施手術，應向病人或其法定代理人、配偶、親
    屬或關係人說明手術原因、手術成功率或可能發生之併發症
    及危險，並經其同意，簽具手術同意書及麻醉同意書，始得
    為之；但情況緊急者，不在此限，醫療法第63條第1項定有
    明文。又醫師診治病人時，應向病人或其家屬告知其病情、
    治療方針、處置、用藥、預後情形及可能之不良反應，醫師
    法第12之1條亦定有明文。查：
  1.上訴人於施行系爭手術前曾簽署手術同意書及麻醉同意書，
    此為上訴人所不爭執，並有該手術同意書及麻醉同意書可證
    （見原審卷(一)第24至27頁）。而依上開手術同意書所載，甲
    ○○已將需實施系爭手術之原因、手術步驟與範圍、手術之
    風險及成功率、手術併發症及可能處理方式、不實施系爭手
    術可能之後果及其他可替代之治療方式、預期手術後可能出
    現之症狀告知上訴人。
  2.上訴人雖主張甲○○於上開手術同意書簽署時間係95年12月
    9日上午11時0分，而依上訴人之血液檢驗報告所載，上訴人
    係於當日10時25分接受血液檢查，於當日11時1分始列印檢
    查報告，顯見甲○○於施行系爭手術前未對上訴人盡說明義
    務等語，並提出血液檢驗報告為證（見原審卷(一)第61頁）。
    惟據上訴人起訴狀所載，甲○○於95年12月9日門診聽完上
    訴人主訴症狀後，先要求上訴人照Ｘ光及驗尿，於看完Ｘ光
    片及驗尿報告後，即告知應施行系爭手術，上訴人因質疑接
    受系爭手術之必要性，曾向甲○○詢問系爭手術是否有危險
    性，經甲○○告知不會有危險後，因上訴人仍擔心身體瘦小
    無法承受系爭手術，甲○○乃又為上訴人加做血液及超音波
    檢查，而後始施行系爭手術（見台灣台北地方法院98年度審
    醫字第5號卷第4頁）。由此足見甲○○於上訴人接受血液檢
    查前，即已先向上訴人說明系爭手術之必要性及危險可能性
    ，是尚難僅憑上開手術同意書簽署時間及血液檢驗報告列印
    時間，即足據以認定甲○○對上訴人就系爭手術之施行未盡
    告知義務。
  (三)上訴人主張系爭手術係由丙○○所操作，甲○○並未在場親
    自施作系爭手術等語；惟為被上訴人所否認，並抗辯上訴人
    於施行系爭手術過程中，曾因疼痛而暫時休息，甲○○係利
    用此休息時間回診間看診等語。惟查：
  1.上訴人係於95年12月9日上午前往國泰醫院就診，由甲○○
    看診後，於當日上午即接受系爭手術，此為兩造所不爭執，
    堪認當日上午確為甲○○之門診時間。又據證人陳清祥在原
    審到場證稱：「我知道原告（即上訴人）在95年12月9日有
    到國泰醫院，因為他有打電話給我，說他要碎石，但他媽媽
    不方便去，要請我過去一下。我到醫院已經是早上快11點，
    當時原告已經換好衣服，準備要進手術室進行碎石手術，我
    就到手術室外面等，我不知道是誰在執行碎石手術，但當時
    醫院有一位女的跟我說明，等一下要幫原告進行碎石手術，
    並告訴我醫生很快就會來，我就在外面等，我不知道那個人
    是誰，我忘記他有沒有穿醫院的制服。他跟我說完後，就進
    手術室，在手術的中間，他有出來，他說原告說很痛，要暫
    停一下，後來又進去。在手術當中，我沒有看過其他人進出
    手術室。但在快12點時，我有看到一位年輕男性進去，過了
    不久就出來，他應該有穿醫師服。過了不久原告也出來並告
    訴我，剛才出來的人就是醫生」等語（見原審卷(一)第44頁背
    面）；又證人蔡蕙菱亦在原審到場證稱：「原告做完碎石第
    1次回診，…我就陪原告走路去，因為國泰醫院就在旁邊。
    原告當時跟醫生說他左邊的肚子跟身體的左半邊有點麻，不
    舒服，醫生就說要先照Ｘ光。照完Ｘ光後，再回門診看Ｘ光
    片，醫生說怎麼都黑黑，原告就問醫生為什麼，醫生沒說話
    ，原告說就是因為你沒有來幫我打碎石，醫生就停頓了一下
    ，問原告有沒有用浮球護住，原告說沒有，浮球在旁邊，醫
    生就說喔、這樣子，並說沒事、沒事，後來就開藥給原告吃
    ，原告有問是開什麼藥，醫生說是止痛藥，原告沒有再說什
    麼了。醫生當天沒有否認沒有去幫原告做碎石」等語（見原
    審卷(一)第46頁）；復經參諸被上訴人自認甲○○於系爭手術
    施行過程中確有利用空檔回診間看門診等情，堪認甲○○並
    未親自全程施行系爭手術。
  2.關於甲○○於施行系爭手術中，利用上訴人疼痛暫停之休息
    時間回門診看診，此行為與醫療手術及門診實務是否相符，
    有無違反相關醫事法規之情形一節，據醫事審議委員會鑑定
    結果認：「按醫療業務之診斷、處方、手術、病歷記載、施
    行麻醉等醫療行為，應由醫師親自執行，其餘醫療行為得在
    醫師指示下，由其他醫事人員依據各該專業法規之規範執行
    業務。爰此，王醫師於施行手術中，利用病人疼痛暫停之休
    息時間回門診看診，依醫療常規仍需有其他醫師在場，以便
    做必要之處置」（見系爭鑑定書之鑑定意見(二)，原審卷(一)第
    178頁背面）；「另外，該體外震波碎石術，是否由王醫師
    親自施行，無法由病歷中判斷，但手術紀錄是由王醫師簽名
    ，如非由醫師而係由護理人員施行，即違反醫師法規定」（
    見系爭鑑定書之鑑定意見(三)後段，原審卷(一)第178頁背面）
    。足見甲○○縱非將系爭手術全程委由丙○○施作，僅於施
    行系爭手術中，利用上訴人因疼痛而暫停之休息時間回門診
    看診，將上訴人交由丙○○照料，而無其他醫師在場為必要
    之處置，其所為此部分行為，仍難謂無過失。
  (四)關於甲○○、丙○○施行系爭手術有無施打位置錯誤一節，
    經醫事審議委員會鑑定結果認：「依95年12月9日病歷所記
    載，如前所敘，腹部Ｘ光檢查發現左側有一0.9x0.7cm腎結
    石，而超音波檢查顯示左側有一1.2cm腎結石，至於二者大
    小之差別已於前次鑑定解釋釋過，而大於0.5cm以上之結石
    較不易自行排出，即有施行體外震波碎石術之必要，此亦於
    前次鑑定解釋過，而門診當日即施行體外震波碎石術，並無
    不當。…至於有無位置之施打錯誤，由手術紀錄以觀，並無
    記載」（見系爭鑑定書之鑑定意見(三)，原審卷(一)第178頁背
    面）。此外，上訴人復無法證明系爭手術之施行確有施打位
    置錯誤之情事，上訴人所為此部分之主張，即屬無據，而不
    足取。
  (五)上訴人主張甲○○、丙○○施作系爭手術並未將其腎結石打
    掉等語，並提出台大醫院之診斷證明書為證（見原審卷(一)第
    100頁、101頁背面）。惟關於甲○○、丙○○施作系爭手術
    後，上訴人體內是否仍有腎結石存在，如仍有腎結石存在，
    甲○○、丙○○就系爭手術之施作是否有醫療疏失一節，經
    醫事審議委員會鑑定結果認：「病人於95年12月15日回門診
    就診時，王醫師為其安排腹部Ｘ光檢查，根據報告顯示當時
    病人體內有糞便堆積，除此之外，並無發現任何異常，且如
    果尚有結石，亦有可能被糞便所阻擋而無法看見。惟即使尚
    有結石存在，也與疏失無關，因施行體外震波碎石術後，結
    石之碎石率及清除率，與結石之硬度及位置，甚至病人喝水
    多寡都有關係，因此一星期後還有結石，亦有可能，與是否
    有疏失無關」（見系爭鑑定書之鑑定意見(四)，原審卷(一)第17
    8頁背面至179頁）。是上訴人於接受系爭手術後，其體內之
    腎結石縱仍存在，亦難據此即謂甲○○、丙○○就系爭手術
    之施行有疏失。
  (六)上訴人雖又主張其因接受系爭手術，致受有糞便嵌塞、腎臟
    水腫、反覆性尿路感染及骨盆腔發炎等傷害，並提出診斷證
    明書為證；惟亦為被上訴人所否認。經查依上訴人所提上開
    診斷證明書所載，上訴人於96年2月7日至台大醫院急診，經
    診斷病名為1.糞便嵌塞2.腎結石；於同年2月14日至台大醫
    院就診，經超音波檢查顯示輕微兩側腎臟水腫，左腎結石；
    於96年3月23日至台大醫院急診，經診斷病名為泌尿道感染
    （見原審卷(一)第100、101頁）；又台大醫院於96年8月25日
    出具診斷證明書，內載：「病患（即上訴人）自去年12月尿
    路結石，經碎石術後發生體重減輕及反覆性尿路感染，原因
    待查」（見原審卷(一)第102頁）；嗣上訴人於96年10月10日
    因雙側腎水腫至台北市立聯合醫院仁愛院區住院治療，於同
    年月18日出院（見原審卷(一)第102頁背面）；復於97年2月26
    日至台大醫院急診，經診斷病名為疑骨盆腔發炎，醫師囑言
    宜於門診追蹤治療（見原審卷(一)第100頁背面）。惟依系爭
    鑑定書之「案情概要」記載：「乙○○…因雙側腰酸、多年
    頻尿及多次健康檢查發現血尿，於95年12月9日上午至國泰
    綜合醫院汐止分院泌尿外科門診就診，由甲○○醫師診視，
    根據當日泌尿外科超音波檢查，顯示左側有一顆腎結石1.2
    cm，而腹部Ｘ光檢查，亦發現左側有一0.9x0.7cm腎結石，
    於當日中午施行體外電震波碎石術(術前PT、APTT及PLT均屬
    正常，而MCHC值為31.9%，略低於正常值33-37% )，其歷時
    50分鐘，共施行3000下震波，結束後根據護理紀錄病人並無
    特殊不適，故安排病人於12月15日門診追蹤複查。病人於12
    月15日回診追蹤時，主訴胃口不好，王醫師安排照Ｘ光檢查
    發現肚子充滿糞便，於是開立軟便劑給予病人服用。因病人
    持續左腰疼痛及左臀疼痛，於12月25日至國立台灣大學醫學
    院附設醫院泌尿科門診就診，經超音波檢查顯示左側有一0.
    5cm之腎結石。其後又因持續疼痛，分別於96年1月10日、1
    月17日及1月22 日再至台大醫院門診追蹤。2月10日台大醫
    院門診就診，超音波報告顯示左側腎結石(0.7X0.7CM)及雙
    側輕微腎水腫。3 月21日至台大醫院門診就診，電腦斷層報
    告顯示左側腎結石，但並無血腫發現。病人於6月至8月，因
    同樣徵狀，仍持續至台大醫院門診追蹤4次。而8月27日病人
    仍抱怨雙側腰痛，因此醫師安排IVP (靜脈腎盂攝影)檢查，
    報告顯示左腎有小結石，但並未提及有腎水腫」（見原審卷
    (一)第177頁背面至178頁）。而經鑑定結果認：「病人於95年
    12月25日至台大醫院門診就診，當時超音波顯示左腎結石，
    但並未提及有腎水腫，此後於門診追蹤撿查，有兩次超音波
    發現有輕微腎水腫，但於96年8月27日門診所安排之經靜脈
    腎盂照影報告中，並未提及有腎水腫之現象，所以並無法證
    實術後最終有腎水腫。另外，若病人於接受超音波檢查前有
    大量喝水，有時會出現生理性腎水腫，尚未發現王醫師有手
    術不當或醫療疏失之處」（見系爭鑑定書之鑑定意見(一)，原
    審卷(一)第178頁）；「病人於96年8月27日門診所安排之經靜
    脈腎盂照影報告中，並未提及有腎水腫現象，所以並無法證
    實術後最終有腎水腫。至於糞便嵌塞，亦沒有證據可證實與
    施行體外震波碎石術有關。至於泌尿道感染之問題，於95年
    12月16日門診所安排之尿液檢驗，並無感染跡象，後續之感
    染無法證實與施行體外震波碎石術有關。而骨盆腔發炎發生
    原因很多，但與體外震波碎石術無關」（見系爭鑑定書之鑑
    定意見(五)，原審卷(一)第179頁）。是上訴人於95年12月9日接
    受系爭手術後，固於96年10月10日因雙側腎水腫至台北市立
    聯合醫院仁愛院區住院治療，及於97年2月26日因疑骨盆腔
    發炎而至台大醫院急診，然尚無證據證明上開疾病係因系爭
    手術施行不當所致。又上訴人於接受系爭手術後，雖有糞便
    嵌塞及泌尿道感染之問題，然亦無證據足資證明與系爭手術
    之施行有關。是上訴人主張其因系爭手術施行不當，致受有
    糞便嵌塞、腎臟水腫、反覆性尿路感染及骨盆腔發炎等傷害
    云云，亦不足取。
  (七)按因故意或過失，不法侵害他人之權利者，負損害賠償責任
    ；故意以背於善良風俗之方法，加損害於他人者亦同；違反
    保護他人之法律，致生損害於他人者，負賠償責任；但能證
    明其行為無過失者，不在此限，民法第184條定有明文。依
    此規定可知，侵權行為損害賠償之債須以有損害之發生、有
    責原因之事實及二者間具有相當因果關係為成立要件，故原
    告所主張損害賠償之債，如不合於此項成立要件者，即難謂
    有損害賠償請求權存在。又所謂相當因果關係，係指依經驗
    法則，綜合行為當時所存在之一切事實，為客觀之事後審查
    ，認為在一般情形上，有此環境，有此行為之同一條件，均
    發生同一之結果者，則該條件即為發生結果之相當條件，行
    為與結果即有相當之因果關係。反之，若在一般情形上，有
    此同一條件存在，而依客觀之審查，認為不必皆發生此結果
    者，則該條件與結果並不相當，不過為偶然之事實而已，其
    行為與結果間即無相當因果關係。查甲○○未全程親自施行
    系爭手術，固有過失，然上訴人於接受系爭手術後，雖陸續
    發生糞便嵌塞、尿路感染、腎臟水腫及骨盆腔發炎等疾病，
    然並不能證明此等疾病係因系爭手術施行不當所致，則依上
    開說明，甲○○及丙○○之上開行為與上訴人所受損害間並
    無相當因果關係存在，自不成立侵權行為損害賠償之債。又
    上訴人既不能證明其上開疾病之發生係因系爭手術施行不當
    所致，被上訴人自亦不負債務不履行損害賠償責任。
六、綜上所述，上訴人依據侵權行為及債務不履行之法律關係，
    請求被上訴人連帶賠償1,362,421元，並加付法定遲延利息
    ，為無理由，不應准許。從而，原審所為上訴人敗訴之判決
    ，核無違誤。上訴意旨指摘原判決不當，求予廢棄改判，為
    無理由，應予駁回。
七、上訴人雖聲請函詢醫事審議委員會：於施行系爭手術時，如
    施打位置錯誤，並未以浮球護住，是否可能產生糞便嵌塞、
    骨盆腔發炎之情形，以資證明其確因系爭手術而受有上述傷
    害。惟查本件經醫事審議委員會鑑定結果，已認定糞便嵌塞
    及骨盆腔發炎與系爭手術無關，而上訴人復無法證明甲○○
    、丙○○施行系爭手術有施打位置錯誤之情事，復經參諸上
    訴人係於接受系爭手術逾1年後始發現疑似骨盆腔發炎病症
    ，依常情難認此疾病與系爭手術有關，是本院認上訴人所聲
    請上開查詢事項，就本件判決結果不生影響，而無調查之必
    要。至兩造其餘之攻擊或防禦方法及未經援用之證據，經本
    院斟酌後，認為均不足以影響本判決之結果，自無予以逐一
    詳予論駁之必要。均附此敘明。
八、據上論結，本件上訴為無理由，依民事訴訟法第449條第1項
    、第78條，判決如主文。
中    華    民    國    99    年    7     月    20    日
                    民事第四庭
                        審判長法  官  張劍男
                              法  官  陳靜芬
                              法  官  彭昭芬
正本係照原本作成。
不得上訴。
中    華    民    國    99    年    7     月    21    日
                              書記官  丁華平

司法院資訊處製作；財團法人民間司法改革基金會備份。
